【裁判字號】    89,上易,739
【裁判日期】    900509
【裁判案由】    不當得利
【裁判全文】
台灣高等法院民事判決  八十九年度上易字第七三九號
      上  訴  人  甲○○
      被上訴人    乙○○
右當事人間不當得利事件，上訴人對於中華民國八十九年十月九日臺灣士林地方法院
八十九年度訴字第七八○號第一審判決提起上訴，本院判決如左：
    主    文
上訴駁回。
第二審訴訟費用由上訴人負擔。
    事    實
甲、上訴人方面：
  壹、聲明：
    一、原判決不利於上訴人部分廢棄。
    二、右廢棄部分，被上訴人第一審之訴及假執行之聲請均駁回。
  貳、陳述：除與原判決記載相同者，茲引用外，補稱略以：
    一、被上訴人於民國（下同）八十六年間，擔任優水有限公司之會計，負責管理
        公司之帳目及財務，上訴人新臺幣（下同）一萬五千元之交際費，依程序已
        由公司支付，被上訴人再次請求，顯屬無理。
    二、被上訴人於八十五年向上海商業銀行辦理八十萬元貸款，與八十七年十二月
        底向荷蘭銀行貸款二十四萬元，全係因被上訴人投資操作股票所需，上訴人
        從未動用一毛錢，被上訴人謊稱上訴人未支付家庭生活費用，顯屬不實。
    三、兩造從未協議分居，而係被上訴人無正當理由遺棄上訴人，被上訴人為有過
        失之一方，並無權利要求上訴人支付家庭生活費用，況被上訴人積欠上訴人
        二百六十五萬元未還，係被上訴人不當得利，非上訴人不當得利。
乙、被上訴人方面：
  壹、聲明：上訴駁回。
  貳、陳述：除與原判決記載相同者，茲引用外，補稱略以：
    一、兩造於真實婚姻生活中，上訴人是否確有不給付家庭生活費用，而由被上訴
        人代為給付之情形，實頗難證明。惟被上訴人於兩造結婚之初而向銀行舉債
        之八十萬元，及被上訴人懷孕後，上訴人不給付家庭生活費用，被上訴人遂
        向銀行貸款二十四萬元之部分，因有單據證明確由被上訴人獨立支付，被上
        訴人請求上訴人應負擔一半，並無不當。
    二、上訴人自己沒有信用卡，只有使用被上訴人上海商銀信用卡之附卡，上訴人
        以此附卡至酒店消費一萬五千元，純係上訴人個人應負擔之債務，被上訴人
        代為支付，上訴人無法律上之原因而受利益，自應返還予被上訴人。
    三、上訴人將調借給優水有限公司進貨之金錢，聲稱為給付被上訴人家庭生活費
        用，企圖模糊焦點。況兩造結婚之初購置家具、出國、房租、押金等全數費
        用均由被上訴人支付，上訴人不僅未給付，對兩造子女沈星辰之扶養費用，
        亦僅給付一兩次而已，上訴人自應將應給付之家庭生活費用返還予被上訴人
        。
    理    由
一、被上訴人起訴主張：兩造於八十五年十一月結婚之初，上訴人聲稱並無積蓄且尚
    欠中國信託信用卡循環信用十萬元尚未支付，是以購置結婚傢俱全數均由伊去採
    購及先行墊付，兩造並協議於婚後八十五年十二月，以伊名義向上海商業銀行辦
    理「喜洋洋結婚貸款八十萬元」，做為結婚購置傢俱、家電及裝璜費用；又伊懷
    孕之後更因一切生活重擔如清償貸款、房租支出、刷卡銷費、育兒費用等均由伊
    支付，致伊用盡原有存款與薪資仍入不敷出，伊遂於八十七年十二月再度舉債，
    向荷蘭銀行貸款二十四萬元分三年償還，每月償還八千一百三十五元，本利和為
    二十九萬二千八百六十元，至今仍有約十四萬元尚未還清；又上訴人持有被上訴
    人之上海商業銀行附卡，於伊出國期間簽帳刷附卡之酒廊消費一萬五千元，上開
    款項於兩造離婚後自應由上訴人負返還之責等情，為此基於民法第一百七十九條
    不當得利之法律關係，訴請上訴人給付新台幣六十二萬九千八百元，及自訴狀繕
    本送達之翌日起至清償日止按週年利率百分之五計算之利息。（原審就其中三十
    二萬九千四百十五元本息部分為被上訴人勝訴之判決，被上訴人就其餘敗訴部分
    未聲明不服。）
二、上訴人則以：兩造自八十五年七月一日同居起至八十六年七月底，伊每月均交付
    六萬元予被上訴人，之後由伊房租統一支付及所有家庭生活開銷，伊並無不支付
    家庭生計之情事，至被上訴人向銀行之貸款，伊未取分文，且兩造結婚剩餘十六
    萬多禮金亦遭被上訴人拿走；至信用卡消費一萬五千元伊早於八十六年六月十一
    日依公司請款程序由當時兼任會計之被上訴人支付予自己；又被上訴人於八十八
    年初自行在外租屋，未經伊同意搬至新居，至引發八十八年七月十一日兩造之爭
    端，被上訴人之兄因而要求將被上訴人帶回娘家小住幾天，以冷卻彼此情緒，兩
    造並未協議分居等語，資為抗辯。
三、被上訴人主張其於八十五年十一月與上訴人結婚後，其於八十五年十二月間，以
    自己名義向上海商業銀行辦理「喜洋洋結婚貸款八十萬元」，又於八十七年十二
    月向荷蘭銀行貸款二十四萬元，而上訴人持有被上訴人之上海商銀附卡，上訴人
    於八十六年六月五日簽帳刷附卡之消費一萬五千元，並由被上訴人代為清償之事
    實，業據其提出與所述相符之上海商業儲蓄銀行小額貸款申請書影本、本票影本
    、存摺影本、荷蘭銀行綜合月結單、上海商業儲蓄銀行信用卡中心通知書影本、
    信用卡消費清單影本、被上訴人護照影本各一份為證，並為上訴人所不爭執，自
    堪認為真正。
四、上訴人雖辯稱其信用卡附卡消費之費用一萬五千元已於八十六年六月十一日依公
    司請款程序由當時兼任會計之被上訴人支付予自己等語，並提出支出證明單、優
    水有限公司存摺影本及證人即優水有限公司業務林慶記為證，惟為被上訴人所否
    認，經查上訴人所提出之支出證明單上僅有上訴人之簽名，自難僅憑上訴人自己
    制作之證明單即認上訴人已將該款付予被上訴人，而優水有限公司存摺內，亦無
    一萬五千元支付予被上訴人之記錄，證人林慶記則僅證稱：（法官提示優水有限
    公司中興銀行帳戶存摺）「打星號部分是上訴人交給我轉交與被上訴人。」「所
    謂轉帳給被上訴人，是指被上訴人要匯款至該帳戶內，經上訴人同意後我去匯款
    。至於匯款到底是什麼用途我不清楚。」等語，亦無從證明上訴人已交付被上訴
    人信用卡附卡消費之費用一萬五千元，故上訴人此部分之抗辯，自難憑採。
五、被上訴人主張其分別向上海商銀貸款八十萬元及向荷蘭銀行貸款二十四萬元之部
    分，係屬因日常家務之代理行為所生之債務云云，惟為上訴人所否認，經查，上
    揭貸款之借款人均為被上訴人，且貸款金額均由銀行撥入被上訴人之帳戶內，供
    被上訴人自行動用，是上開金額是否全然充作家庭生活費用之支出，即非無疑，
    況依民法第一千零三條第一項之規定，夫妻於日常家務固得互為代理人，但貸款
    行為，並非日常家務，則被上訴人自非有當然代理上訴人向銀行貸款之權限，是
    被上訴人主張依民法第一千零二十三條第三款規定，應由上訴人負清償之責，即
    難認為有理由。
六、被上訴人主張上訴人於兩造婚後不支付家庭生活費用云云，惟為上訴人所否認，
    辯稱其於兩造婚後即按月支付六萬元予被上訴人至八十六年七月底止，且八十六
    年八月起係由其支付系爭房屋房租及生活開銷，並曾給付被上訴人多筆金額等語
    。經查：
  (一)本件兩造並未約定夫妻財產制，依民法第一千零零五條之規定，應以法定財產制
    為其夫妻財產制。又採法定財產制之家庭生活費用，原則上應由夫支付之，僅於
    夫無支付能力時，始由妻就其財產之全部負擔之，此觀諸民法第一千零二十六條
    之規定自明。是兩造婚姻關係中之家庭生活費用，除上訴人無支付能力者外，原
    則上應由上訴人負擔。而夫妻於婚姻關係存續中，彼此間金錢互相流通事屬常見
    ，且生活中之開銷，平常亦多係由夫妻互為代理支付之，尤其不可能強求支付之
    一方保留證據以便日後供訴訟提出之用，是兩造雖均無法提出支付日常生活開銷
    之證明，亦不得僅因此即遽認任一方未支付或已支付家庭生活費用。
  (二)被上訴人亦自承上訴人曾於兩造婚後前六個月支付每月六萬元之家庭生活費用，
    顯見上訴人確曾於兩造結婚初期支付被上訴人每月六萬元之家庭生活費用。
  (三)證人即兩造租賃房屋之出租人葉芳雄於原審結證稱，當初係兩造一起來與伊訂租
    約，由上訴人簽名，並由被上訴人支付押金及租金，之前租金均由被上訴人支付
    ，中間則由上訴人支付，最後一段時間（至八十八年四月底）則是由被上訴人支
    付，最後二個半月之租金則係由押金中扣除等語，顯見上訴人辯稱其確有支付系
    爭房屋每月二萬三千元之租金等語，應可採信。
  (四)另稽之上訴人所提出其所經營之優水有限公司活期存款存摺影本，以及證人林慶
    記於原審結證稱，被上訴人於八十七年底之前有在優水有限公司擔任會計工作，
    公司帳目均由被上訴人在管，而八十六年間公司大、小章及存摺均由被上訴人保
    管，被上訴人離開公司後，伊只負責作流水帳，且伊自八十七年三月廿五日起至
    八月廿七日止曾多次經由上訴人之指示，匯款予被上訴人或其指定之帳戶，共二
    百九十三萬四千七百三十四元等語，顯見八十六、七年間被上訴人於上訴人所經
    營之公司內擔任會計工作時，即已負責管理公司之帳目及財務，嗣後雖已離職，
    上訴人仍交付被上訴人多筆大額之款項，該等款項雖無法證明全部均為上訴人支
    付予被上訴人之家庭生活費用，惟被上訴人主張上訴人於兩造婚姻關係存續中未
    支付家庭生活費用云云，尚難憑採。
  (五)按夫妻法定財產制關於家庭生活費用，除夫無支付能力時，由妻就其財產之全部
    負擔外，以由夫負擔為原則，如妻有正當理由而與夫分居時，夫仍應負擔妻之生
    活費用即家庭生活費用，最高法院著有五十年度台上字第二七三七號判例可稽。
    查兩造曾於八十八年七月十一日發生爭執，被上訴人之胞兄顧逸人前往兩造位於
    台北市○○○路一一一巷一號五樓之住處時，即提議雙方冷靜一下，暫時分開一
    段期間，經兩造同意後，被上訴人由其兄顧逸人帶回娘家，此業經證人顧逸人證
    述屬實，且為上訴人所不爭執（參見原審卷八十九年二月廿一日非訟事件筆錄）
    ，上訴人辯稱兩造並未協議分居等語，即無可採。故被上訴人因此遷離上揭住處
    ，既係基於兩造之同意而與上訴人分別居住，即難認無正當事由而不履行同居，
    揆諸前揭判例意旨，除上訴人無支付能力外，上訴人仍應負擔被上訴人於分別居
    住期間之生活費用。
七、查兩造協議分居後，上訴人未繼續支付被上訴人家庭生活費，為上訴人所不爭執
    ，應堪認定。惟因被上訴人無法舉證證明其於分居期間之家庭生活費用數額，是
    本院認為應以台北市政府主計處所作之八十七年台北市家庭收支概況調查所得之
    每人每年平均消費性支出金額作為計算被上訴人支出該段期間家庭生活費之標準
    ，較為客觀可信，依該八十七年台北市家庭收支調查報告所示，每人每月平均消
    費性支出為二萬零九百六十一元，則自八十八年七月十一日起至八十九年十月九
    日兩造判決離婚止計十五個月分居期間之生活費三十一萬四千四百十五元（計算
    式：251,562÷12×15 = 314,415），仍應由上訴人負擔。
八、按無法律上之原因而受利益，致他人受損害者，應返還其利益，民法第一百七十
    九條前段規定甚明。經查，上訴人於八十六年六月五日持被上訴人之上海銀行信
    用卡附卡簽帳消費一萬五千元，並由被上訴人代為清償，又被上訴人自八十八年
    七月十一日起與上訴人協議分別居住後，上訴人即未支付被上訴人於分居期間之
    生活費三十一萬四千四百十五元，均如前述，則被上訴人就應由上訴人負擔之一
    萬五千元信用卡消費及生活費用三十一萬四千四百十五元，合計共三十二萬九千
    四百十五元，先行墊付，使上訴人無法律上原因而受有該金額之利益，致被上訴
    人受有支出該費用之損害，從而被上訴人依民法第一百七十九條前段規定，請求
    上訴人如數給付，並加計自起訴狀繕本送達上訴人翌日即八十九年四月十四日起
    至清償日止按週年利率百分之五計算之法定遲延利息，為有理由，應予准許（被
    上訴人逾此範圍之請求，經原審判決駁回，被上訴人未聲明不服，故不予論述）
    。原審就上開應准許部分，為上訴人敗訴之判決，並為假執行之宣告，核無違誤
    ，上訴意旨，就此部分，仍執陳詞，指摘原判決不當，求予廢棄，為無理由，應
    駁回其上訴。
九、據上論結，本件上訴為無理由，爰判決如主文。
中      華      民      國      九十    年      五      月      九      日
                                  民事第三庭
                                      審判長法  官  陳  永  昌
                                            法  官  吳  秀  美
                                            法  官  蕭  艿  菁
右正本係照原本作成。
不得上訴。
中      華      民      國      九十    年      五      月      十      日
                                            書記官  尤  峰  惠


司法院資訊處製作；財團法人民間司法改革基金會備份。
